臺灣高等法院民事判決
110年度上字第799號
上  訴  人  湯泰斗  

訴訟代理人  林如君律師
            黃柏彰律師
被 上 訴人  湯景淳  
            陳俊魁  
共     同
訴訟代理人  盧天成律師

上列當事人間請求清償借款事件，上訴人對於中華民國110年3月
15日臺灣士林地方法院109年度訴字第1977號第一審判決提起上
訴，本院於111年5月25日言詞辯論終結，判決如下：
    主      文
原判決關於命上訴人給付法定遲延利息超過自民國一百十年一月
十七日起算部分，及該部分假執行之宣告均廢棄。
上開廢棄部分，被上訴人在第一審之訴及假執行之聲請均駁回。
其餘上訴駁回。
第二審訴訟費用由上訴人負擔。
    事實及理由
壹、程序方面：
一、本件被上訴人湯景淳向原法院聲請對上訴人核發支付命令，
    主張依消費借貸之法律關係，請求上訴人返還借款新臺幣（
    下同）187萬元，經原法院核發109年度司促字第11012號支
    付命令（見支付命令卷第4、9、12頁）。上訴人為此聲明異
    議（見原審調解卷第9至10頁），是以湯景淳支付命令之聲
    請，視為起訴。湯景淳嗣於原審追加被上訴人陳俊魁為原告
    ，主張上訴人向被上訴人借款，並變更訴之聲明為請求上訴
    人分別給付陳俊魁、湯景淳各93萬5,000元（見原審卷第
　　46至47頁），核與民事訴訟法第255條第1項但書第2款規定
    相符。原審認定其追加合法，並無不合。
二、上訴人雖辯稱：陳俊魁欠缺意思能力，並無提起本訴之意云
    云。經查陳俊魁雖經鑑定為中度身心障礙，固為湯景淳所不
    爭執（見原審卷第84頁），惟陳俊魁並無受原法院為監護宣
    告、輔助宣告或禁治產宣告（見本院卷第77至78、95頁），
    且陳俊魁業於原審到庭陳稱：伊確實委任訴訟代理人提起本
    訴等語，當庭指認到庭之上訴人而正確陳述其姓名，並當場
    運算數學加法並得正確答案（見原審卷第78至79頁），則據
    此足證陳俊魁有意思能力，確有提起本訴訟之意。上訴人雖
    提出原審言詞辯論錄音譯文影本（見本院卷第189至204頁）
    ，辯稱陳俊魁語無倫次云云。經查遍觀該錄音譯文全文，可
    證明陳俊魁能理解問題並回答，僅因其智識程度不高，表達
    能力不佳，以致於回答內容未臻周延，但不足以證明其無意
    思能力。是上訴人此部分所辯，並不足採，合先敘明。
貳、實體方面：
一、被上訴人主張：上訴人為湯景淳之胞弟，於民國80年間以投
    資餐廳為由，向被上訴人借款220萬元（下稱系爭借款），
    未約定返還期限。上訴人嗣後陸續清償，並於107年11月18
    日在被上訴人擬具之「借款與還款明細」(下稱系爭明細、
    其內容如附表所示)上簽署。惟上訴人尚積欠借款187萬元未
    返還，經被上訴人多次催討無果，爰依系爭借款法律關係，
    求為判命上訴人應分別給付陳俊魁、湯景淳各93萬5,000元
    ，及自民事追加暨變更狀繕本送達翌日起至清償日止，按年
    息5%計算之利息等語（原審判命上訴人如數給付，上訴人聲
    明不服，提起上訴）。並答辯聲明：上訴駁回。
二、上訴人則以：伊並未向被上訴人借款，亦無收受被上訴人交
    付之款項，僅因與湯景淳結算關於照顧母親之費用，始於系
    爭明細上簽名，復因信任湯景淳之故，未詳細確認系爭明細
    內容。縱認兩造間有消費借貸關係，被上訴人之請求權已罹
    於消滅時效等語，資為抗辯。並上訴聲明：㈠原判決廢棄。㈡
    被上訴人之訴及假執行之聲請均駁回。
三、兩造不爭執事項為：
  ㈠上訴人於107年11月18日在系爭明細上簽名。
  ㈡陳俊魁並未受法院為監護宣告、輔助宣告或禁治產宣告。　
四、兩造爭執要點為：上訴人是否向被上訴人借款220萬元？被
    上訴人得否分別請求上訴人返還借款各93萬5,000元？茲就
    兩造之爭點及本院之判斷，分述如下：
  ㈠上訴人確實向被上訴人借款220萬元：
　⒈系爭明細開端載明：「湯泰斗借款與還款明細……借據※於民
    國80年間向陳俊魁與湯青華（原名）借支新台幣貳佰貳拾萬
    元正」等文字，上訴人於「簽認（收）人」欄、「還款」欄
    簽名（見支付命令卷第6頁），且上訴人不爭執該等簽名之
    真正（見本院卷第116頁），則據此足證上訴人確實向被上
    訴人借款220萬元並陸續清償。上訴人雖否認系爭明細上關
    於「湯泰斗」署名旁之指印真正，辯稱並非上訴人捺印云云
    。經查上訴人確實於系爭明細上簽名，既為上訴人所不爭執
    ，則系爭明細上之指印是否確為上訴人捺印，即與本件無涉
    。上訴人另辯稱：伊與湯景淳之關係和諧，當時係與湯景淳
    結算照顧母親之開銷費用，且因湯景淳急於離開，伊未細看
    系爭明細內容即依湯景淳要求簽名云云。惟上訴人業於原審
    自陳：當初是湯景淳寫好沒有螢光筆標示部分內容，再交給
    伊在二個地方簽名等語，並當庭以螢光筆於系爭明細標示其
    簽署後始經湯景淳所增添之文字等語（見原審卷第53頁、支
    付命令卷第6頁），是據此益證上訴人簽署系爭明細時已詳
    加閱讀系爭明細，否則無從辨識其簽署時已載明之文字為何
    。且系爭明細原本為A5大小之筆記本，業經原審勘驗屬實（
    見原審卷第53頁），所載文字不多，且字體不小，易於閱讀
    ，況且「還款」欄位於系爭明細左側表格之中央，左側記載
    日期、金額與摘要，右側記載收款與備註，則上訴人既於表
    格中央之「還款」欄簽名，復於表格上方緊鄰「借支新台幣
    貳佰貳拾萬元正」等文字下端之「簽認（收）人」欄簽名，
    豈有不知系爭明細內容為借款與還款明細之理。上訴人又辯
    稱：被上訴人主張借款金額前後不一云云。湯景淳則主張：
    伊本來告訴上訴人積欠250萬元，但上訴人說要扣掉給伊兒
    子搬家買家電與結婚的錢如附表編號2至4所示，他才願意簽
    署系爭明細，伊就同意以220萬元為準等語（見原審卷第82
    頁）。是據此足證被上訴人主張借款金額一致，僅因上訴人
    之要求而同意減縮為220萬元，從而據此尚不足以為有利於
    上訴人之認定。故上訴人此部分所辯，均不足採。
　⒉湯景淳原名湯青華，94年4月11日更名為湯景淳。湯景淳與陳
    俊魁於67年9月16日結婚，於87年12月8日離婚（見支付命令
    卷第5頁）。系爭明細原本關於「於民國80年間向陳俊魁與
    湯青華（原名）借支新台幣貳佰貳拾萬元正」等文字，其字
    跡、筆墨顏色與深淺均屬相同；另關於記載107年12月30日
    、108年1月20日、108年2月2日各還款3,000元等文字，均為
    系爭明細簽署日即107年11月18日之後，其筆墨顏色與深淺
    有所不同等情，業經原審當庭勘驗屬實（見原審卷第81頁）
    ，則據此足證上訴人簽署系爭明細時，該明細即已記載貸與
    人為陳俊魁與湯青華（更名後為湯景淳）。被上訴人復主張
    ：陳俊魁於79年9月間出售其所有臺北市○○區○○○路000號12
    樓之2房地，結餘尚有尾款七百多萬元，並有不動產買賣契
    約書影本為憑（見原審卷第64至67頁），為上訴人所不爭執
    ，足見陳俊魁當時確實有資力。被上訴人又主張：上訴人於
    80年間以投資餐廳做生意為由，向湯景淳借款220萬元，陳
    俊魁與湯景淳時為夫妻，雙方即同意共同貸與上訴人以鼓勵
    其創業，由湯景淳至台灣中小企銀大橋分行自陳俊魁所有帳
    戶提領現款貸與上訴人等語。上訴人雖否認之，惟亦自陳：
    伊於80幾年左右開設卡拉OK店，伊父親有贊助資金，父親曾
    言及陳俊魁亦有贊助，惟伊不知金額等語（見原審卷第54頁
    ），核與系爭明細所載借款時間為80年間者相符，益證被上
    訴人主張為助上訴人創業而貸與款項等語，應屬真正。此外
    上訴人與湯景淳均非具備法律知識之專業人士，不諳權利主
    體法律關係，僅因湯景淳與陳俊魁當時為夫妻，且陳俊魁為
    資金提供者，即於系爭明細記載為上訴人向陳俊魁與湯景淳
    借款，尚與常情相符。故上訴人辯稱：伊簽署系爭明細時，
    系爭明細並未表明為陳俊魁與湯景淳共同貸與款項，係被上
    訴人嗣後添載「與湯青華（原名）」之文字云云，並不足採
    。從而被上訴人主張陳俊魁與湯景淳共同貸與借款220萬元
    予上訴人，並已如數交付借款等語，應屬有據。
　⒊上訴人雖否認與湯景淳共同去銀行提領現金，辯稱：伊為重
    度身心障礙者，因為小兒麻痺，必須雙手拄拐杖始能步行，
    不可能帶著錢走云云。經查陳俊魁與湯景淳共同貸與借款
　　220萬元予上訴人，兩造確實達成意思表示合致，已如前述
    。上訴人僅清償31萬5,000元如附表編號1至4所示，有上訴
    人簽署之系爭明細影本可證（見支付命令卷第6頁）。則據
    此足證陳俊魁與湯景淳確實已交付借款220萬元予上訴人，
    否則上訴人不可能於系爭明細「還款」欄簽署以示返還部分
    借款。從而被上訴人雖未提出80年間領款紀錄或交易明細，
    仍不足以為有利於上訴人之認定。此外被上訴人主張：上訴
    人於80年間以做生意為由，臨時調頭寸，需要一筆現金周轉
    ，當年上訴人時值27歲，正屬青壯年，雙手孔武有力，其殘
    障摩托車後面有一個大置物箱；足足可以裝一位小學生書包
    、便當袋和課輔補習袋，容量大。款項交付當天，上訴人騎
    殘障摩托車至湯景淳位於臺北市中山區住處樓下，等湯景淳
    拿錢下來，湯景淳將款項用牛皮紙袋裝好，交予上訴人點收
    無誤後，上訴人就放入殘障摩托車後面的大置物箱等語（見
    本院卷第151至152頁），尚與常情相符，應屬可信。故被上
    訴人未以匯款或轉帳方式交付借款，並不足以為有利於上訴
    人之認定。是上訴人此部分所辯，均不足採。
  ㈡被上訴人得否分別請求上訴人返還借款各93萬5,000元？
　⒈按民法第487條規定，消費借貸未定返還期限者，借用人得隨
    時返還，貸與人亦得定一個月以上之相當期限催告返還。所
    謂貸與人得定一個月以上之相當期限催告返還，非謂貸與人
    之催告必須定有期限，祇須貸與人有催告之事實，而催告後
    已逾一個月以上相當期限者，即認借用人有返還借用物之義
    務（最高法院73年度台抗字第413號裁定先例意旨參照）。
    經查兩造於80年間訂立消費借貸契約，並未約定返還期限，
    雖湯景淳於109年7月15日向原法院聲請對上訴人核發支付命
    令獲准，該支付命令並於109年7月30日送達於上訴人（見支
    付命令卷第4、9、12頁），然被上訴人既主張系爭借款係上
    訴人向其二人所借，即應由其全體行使，始生催告效力。而
    湯景淳於109年12月追加陳俊魁為原告共同起訴（見原審卷
    第46至47頁），該追加起訴狀繕本並於109年12月16日送達
    於上訴人（見原審卷第52頁），可認被上訴人已對上訴人為
    催告。從而截至110年1月17日止，應可認被上訴人催告後已
    逾1個月以上相當期限，上訴人即有返還系爭借款之義務。
    故被上訴人請求上訴人返還系爭借款，應屬有據。
　⒉上訴人雖不爭執給付金錢予湯景淳如系爭明細所示，但否認
    給付目的為返還借款云云（見原審卷第54頁）。經查系爭明
    細如附表編號1至4所示合計31萬5,000元，業經上訴人於「
    還款」欄簽署，已如前述，足證上訴人所為該等給付目的確
    實為返還借款。是上訴人此部分所辯，並不足採。故上訴人
    借款220萬元，已返還31萬5,000元，尚餘188萬5,000 元未
    返還，惟被上訴人僅請求上訴人返還借款187萬元，自無不
    合。此外系爭明細既未載明陳俊魁與湯景淳之債權比例，則
    陳俊魁與湯景淳有同一債權，而其給付可分，則依民法第27
    1條前段規定，應各平均分受之。從而陳俊魁與湯景淳分別
    請求上訴人返還借款各93萬5,000元（計算式：187萬元÷2＝9
    3萬5,000元），即屬有據。
  ⒊次按民法第478條後段規定，消費借貸未定返還期限者，貸與
    人得定一個月以上之相當期限，催告返還。所謂返還，係指
    「終止契約之意思表示」而言，即貸與人一經向借用人催告
    （或起訴），其消費借貸關係即行終止，惟法律為使借用人
    便於準備起見，特設「一個月以上相當期限」之恩惠期間，
    借用人須俟該期限屆滿，始負遲延責任，貸與人方有請求之
    權利。若貸與人未定一個月以上之期限向借用人催告，其請
    求權尚不能行使，消滅時效自無從進行。故須貸與人定一個
    月以上之相當期限，催告返還，於該催告所定期間屆滿後，
    其消滅時效始開始進行（最高法院99年度第7次民事庭會議
    意旨參照）。經查上訴人於80年間向被上訴人借款，並未約
    定返還期限，俟被上訴人於109年12月16日向原法院追加起
    訴，且截至110年1月17日止，其催告所定期間屆滿時已逾一
    個月以上，上訴人始有返還系爭借款之義務，已如前述。從
    而被上訴人之借款返還請求權於110年1月16日始告發生，其
    消滅時效期間自是日始行起算，則被上訴人對上訴人之系爭
    借款返還請求權自未罹於消滅時效。故上訴人辯稱被上訴人
    之請求已罹於時效並拒絕返還系爭借款云云，即屬無據。
五、綜上所述，被上訴人依系爭借款法律關係，請求上訴人應分
    別給付被上訴人陳俊魁、湯景淳各93萬5,000元，及自原審
    民事追加暨變更狀送達上訴人之日即109年12月16日（見原
    審卷第52頁言詞辯論筆錄）起算一個月之翌日即110年1月17
    日起至清償日止，按年息5%計算之利息，為屬正當，應予准
    許。逾此部分之請求，為無理由，應予駁回。原審就超過上
    開應准許部分，為上訴人敗訴之判決，並為假執行之宣告，
    自有未洽。上訴人上訴意旨就此部分求予廢棄改判，應予准
    許。至於上開應准許部分，原審判命上訴人給付，並依兩造
    聲請為准免假執行宣告，核無違誤。上訴意旨求予廢棄改判
    ，為無理由，應予駁回上訴。
六、本件事證已臻明確，兩造其餘之攻擊或防禦方法及所用之證
    據，經本院斟酌後，認為均不足以影響本判決之結果，爰不
    逐一論列，附此敘明。
七、據上論結，本件上訴為一部有理由，一部無理由，依民事訴
    訟法第449條第1項、第450條、第79條，判決如主文。　　
中　　華　　民　　國　　111 　年　　6 　　月　　15　　日
                  民事第二庭    
                      審判長法  官  陳容正
                            法  官  劉素如
                            法  官  邱  琦
正本係照原本作成。
如不服本判決，應於收受送達後20日內向本院提出上訴書狀，其
未表明上訴理由者，應於提出上訴後20日內向本院補提理由書狀
（均須按他造當事人之人數附繕本）上訴時應提出委任律師或具
有律師資格之人之委任狀；委任有律師資格者，另應附具律師資
格證書及釋明委任人與受任人有民事訴訟法第466 條之1第1項但
書或第2項所定關係之釋明文書影本。如委任律師提起上訴者，
應一併繳納上訴審裁判費。
中　　華　　民　　國　　111 　年　　6 　　月　　15　　日
　　　　　　　　　　　　　
　　　　　　　　　　　　　  書記官  廖月女
附表：系爭明細之內容
編號 日  期 金  額 摘  要 備 註 1 103年2月8日 1萬元 現金 在三總 2 103年7月17日 10萬5,000元 代刷台新卡購家電： 冷氣一台4萬7,000元 冷氣一台2萬7,000元 冰箱一台3萬1,000元 冠仲103年7月20日搬入汐止宅之用 3 104年8月30日 10萬元  南港郵局領現 冠仲結婚104年11月22日用 4  10萬元  現金  5 107年10月18日 3,000元  現金 南港宅 6 107年11月18日 3,000元  現金    " 7 107年12月18日 3,000元  現金    " 8 108年1月20日 3,000元  現金    " 9 108年2月2日 3,000元  現金    "